【裁判字號】    95,台上,2832
【裁判日期】    951214
【裁判案由】    給付保險金
【裁判全文】
最高法院民事判決            九十五年度台上字第二八三二號
上  訴  人  甲○○
法定代理人  乙○○
            己○○
訴訟代理人  吳政遇律師
被 上訴 人  友聯產物保險股份有限公司
法定代理人  丙○○
被 上訴 人  國寶人壽保險股份有限公司
法定代理人  丁○○
被 上訴 人  國泰人壽保險股份有限公司
法定代理人  戊○○
訴訟代理人  黃正安律師
上列當事人間請求給付保險金事件，上訴人對於中華民國九十五
年五月二日台灣高等法院台南分院第二審判決（九十五年度保險
上字第一號），提起上訴，本院判決如下：
    主  文
原判決廢棄，發回台灣高等法院台南分院。
    理  由
本件被上訴人國寶人壽股份有限公司（下稱國寶公司）之法定代
理人已由曾慶豐更換為丁○○，茲經丁○○聲明承受訴訟，核無
不合，應予准許，合先敘明。
次查上訴人主張：伊因與家人計畫自民國九十二年一月三十日起
至同年二月五日止，至台北地區旅遊，乃向被上訴人友聯產物保
險股份有限公司（下稱友聯公司）投保「友聯個人旅行綜合保險
」，保險金額新台幣（下同）一千萬元；向被上訴人國寶公司投
保「個人旅行平安保險」，保險金額五百萬元；向被上訴人國泰
人壽保險股份有限公司（下稱國泰公司）投保「國泰旅行平安保
險」，保險金額一千萬元，原有投保台閩地區中等以下學校九十
一年度下學期學生團體保險（下稱學生團體保險），保險金額一
百萬元。嗣伊於上開保險有效期間內之九十二年二月二日下午三
時許，在台北烏來風景區○○○○○路時，一面手持熱狗食用，
不慎滑倒在地，其左眼遭熱狗之竹木刺中（非刺入），事發當時
左眼僅有結膜出現紅紅的情形，故未立即就醫。未料至同年月四
日上午十時許起床時，伊左眼結膜已出現有瘀血之血塊狀，即至
台北市立婦幼綜合醫院（下稱婦幼醫院）診治結果為「左眼挫傷
併玻璃體出血及結膜下出血」，隨後轉至國立成功大學醫學院附
設醫院（下稱成大醫院）求診，仍因「左眼眼球破裂、合併外傷
性白內障及玻璃球出血」等症狀，造成左眼視力小於萬國式視力
表０．０二以下，再經奇美醫院及高雄長庚醫院亦為左眼視力相
同診斷，依系爭保險條款，被上訴人應給付保險金額之百分之三
十五保險金，伊向被上訴人請求，迄未給付等情。求為命友聯公
司、國寶公司、國泰公司依序給付伊三百五十萬元、一百七十五
萬元、三百八十五萬元，並各加給年息百分之十利息之判決。
被上訴人友聯公司則以：上訴人左眼傷勢應為鈍傷併發玻璃體出
血，並非其所述之穿刺傷。至成大醫院已函覆：「眼球破裂為當
時急診強烈懷疑之判斷，但並未進行探查手術，故診斷無法確立
，其回門診追蹤時並無明顯眼球破裂現象，故其診斷正確說法應
更正為左眼鈍傷併發玻璃體出血……」，奇美醫院及高雄長庚醫
院診斷證明書僅載「左眼玻璃球出血」，並未說明何原因所致，
不能據以說明上訴人就事故發生經過之主張。上訴人罹患先天性
「馬凡氏症候群」，此種病患會因水晶體脫位及視網膜剝離之病
因導致失明，上訴人左眼失明是否係其所陳事故造成，尚有疑義
。被上訴人國寶公司並以：系爭保險契約因欠缺被保險人即上訴
人書面同意，依保險法第一百三十五條準用同法第一百零五條之
規定，乃自始無效。上訴人自九十二年二月二十二日起至同年三
月三十一日止，未繼續接受治療，顯有故意延誤就醫、放任失明
危險發生之情事，依系爭保險契約第九條第二款之約定，伊免除
保險金給付之義務。被上訴人國泰公司亦以：依財團法人私立高
雄醫學院附設中和紀念醫院鑑定（下稱高醫）結果，病歷上記載
上訴人之左眼球有萎縮情形，可能係青光眼、視網膜剝離或眼球
破裂傷所致，無從判定其造成原因；又玻璃體出血之時間不易由
臨床所見，亦無法排除於旅遊前即有出血之可能性；至於竹籤雖
有可能造成鈍傷，但需視受力點而論，究竟上訴人是否確為竹籤
所傷？其受力點為何？均無明確之答覆，難以上訴人鈍傷為意外
事故所致各等語，資為抗辯。
原審維持第一審所為上訴人敗訴判決，駁回上訴人之上訴，無非
以：系爭國寶公司、國泰公司部分之保險契約，固不因被保險人
即上訴人親自簽名而無效，且上訴人確係於旅遊期間發生意外事
故，惟查兩造所訂保險契約關於失明之定義，係依據萬國式視力
表，兩眼個別矯正視力測定，其視力永久在萬國式視力表０．０
二以下，且除眼球摘出等明顯無法恢復原狀之情況外，以自傷害
之日起經過六個月的治療為判定原則。上訴人於事故發生前，在
校實施視力檢查時，其左眼矯正視力尚有０．五，於本件事故發
生後，其左眼視力狀況，依前開成大醫院、高雄長庚醫院、奇美
醫院診斷證明書上醫師囑言欄之記載，上訴人於九十二年八月九
日、同年十一月二十二日、同年十二月三十一日就診時，其左眼
視力小於萬國式視力表０．０二以下，至是否達永久在萬國式視
力表０．０二以下，則待進一步證明。經第一審向成大醫院函查
結果，認上訴人目前視力在萬國式視力表０．０二以下，但無法
確定日後有無回復視力之可能，因無確定其左眼已經萎縮，仍有
可能治療，要治療看看是否有機會改善視力，必須接受手術治療
。且玻璃體出血及青光眼除了藥物治療之外，都可以手術治療，
亦有高醫函可佐，而上訴人於九十二年二月四日至成大醫院就診
時，其左眼結膜下出血，懷疑有眼球破裂情形，醫師王邵逸建議
接受眼球剖開手術，但上訴人家屬有遲疑，故當日未接受手術治
療，之後回診，經會診兒科及疼痛科醫師評估，醫師仍建議施行
眼部手術，上訴人並未接受，九十二年十月二十三日以後，即未
持續至該院就診。可知上訴人案發時之左眼視力雖在萬國式視力
表０．０二以下，因尚有手術治療之方式，可能改善視力，上訴
人卻未採行，自難認其左眼視力已達視力永久在萬國式視力表０
．０二以下之失明標準。不能認其視力已經永久失明而無回復之
可能，上訴人請求被上訴人給付失明之殘廢保險金，尚屬無據等
詞，為判斷之基礎。
惟依卷附高醫九十三年十二月十三日高醫附秘字第０九三０００
三五四三號函載稱：「病歷紀錄中似乎是自九十二年三月三十一
日之後終止治療，並有眼球萎縮情形，但無法由病歷中判別眼球
萎縮原因為何（是青光眼？視網膜剝離？或是眼球破裂傷導致？
），若眼球萎縮紀錄屬實，此後即使再行治療，視力亦無法恢復
」（一審卷(二)一００頁），另卷附婦幼醫院診斷證明記載：「甲
○○左眼挫傷併玻璃體出血及結膜下出血」、成大醫院證明書亦
載稱：「甲○○左眼球破裂，合併外傷性白內障及玻璃體內出血
」；病患診療資料摘錄表記載：「患者於九十二年二月四日自述
左眼被竹子插到至眼科急診就診，結果為左眼玻璃體出血，並有
疑似左眼眼球玻璃體破裂之情形……至九十二年三月三十一日回
診時，左眼已有眼球萎縮之現象」（見一審卷(一)四一至四二、一
二一、二三０頁），此與卷附並經原審資為論斷基礎之另成大醫
院診療資料摘錄表所稱：「病患王君因眼疾至本院就診時，曾於
九十二年三月三十一日就診時懷疑左眼眼球即將開始萎縮，但並
非確定萎縮」等情（見一審卷(二)一六一頁），已非完全一致，且
被上訴人就上訴人左眼視力現在萬國式視力表零點零二，並不爭
執。則上訴人之左眼球玻璃體有無破裂？其左眼球於九十二年三
月三十一日當時是否已萎縮？左眼球如已開始萎縮，縱加以治療
，視力是否可恢復萬國式視力表０點０二以上？凡此攸關上訴人
得否請求本件保險給付，尤待事實審法院進一步釐清，原審俱未
詳查究明，遽以上開情詞，為上訴人不利之判斷，自嫌疏略，上
訴論旨。指摘原判決不當，求予廢棄，非無理由。
據上論結，本件上訴為有理由。依民事訴訟法第四百七十七條第
一項、第四百七十八條第二項，判決如主文。
中    華    民    國  九十五  年   十二   月   十四   日
                      最高法院民事第七庭
                          審判長法官  劉  延  村
                                法官  劉  福  來
                                法官  黃  秀  得
                                法官  吳  謀  焰
                                法官  李  寶  堂
      本件正本證明與原本無異
                                      書  記  官
中    華    民    國  九十五  年   十二   月  二十五  日
                                                      Ｑ


司法院資訊處製作；財團法人民間司法改革基金會備份。
